臺灣臺北地方法院民事判決　　　　　　　　　　　　　九十三年度訴字第一一五號
　　原　　　告　保證責任臺北市第九信用合作社
　　法定代理人　乙○○
　　訴訟代理人　丁○○
　　　　　　　　丙○○
　　被　　　告　甲○
右當事人間分配表異議之訴事件，本院於民國九十三年四月八日言詞辯論終結，判決
如左：
    主    文
本院九十一年度執字第一一九六四號強制執行事件，民國九十二年九月十日所製作之
分配表，表一所列次序４、５之記載，及表二所列次序４、５之記載，應變更如附表
二所示。
訴訟費用由被告負擔。
    事    實
甲、原告方面：
壹、聲明：如主文所示。
貳、陳述：緣訴外人林秋金於民國七十七年四月十三日提供如原分配表之【表一】所
    示之土地及建物（該表將該土地、建物所坐落之「龍山段」誤書為「萬大段」）
    ，設定最高限額抵押權新臺幣（下同）一千三百二十萬元予原告保證責任臺北市
    第九信用合作社，債務人為林秋金、林漢欽，權利存續期間自七十七年四月十三
    日起，至一百零七年四月十二日止，擔保渠對原告現在及將來所負一切債務之清
    償，且辦畢抵押權設定登記在案。惟訴外人林秋金、林漢欽及林楊美菊，自八十
    九年八月十八日起，至九十年一月五日止，對原告陸續負有如附表一五筆借款債
    務，嗣後均不獲清償，執行債權原本分別為五十萬元、五百四十五萬零六百四十
    九元、三百五十萬元、五百五十萬元、一百四十八萬六千五百四十一元，均發生
    於上開最高限額抵押權之存續期間內，是此五筆執行債權，依上開抵押權設定契
    約書所載，應同受最高限額抵押權所擔保，原告於權利價值之範圍內得主張優先
    受償。是原分配表之【表一】中未將上開第四、五筆執行債權，合計六百九十八
    萬六千五百四十一元，於權利價值範圍內之部分列入分配，原告應受分配金額應
    為一千一百七十七萬五千九百十二元，是原分配表【表一】應增加原告分配金額
    七十九萬零十六元。又訴外人林秋金及林楊美菊，於七十七年二月八日提供如原
    分配表【表二】所示之土地及建物，設定最高限額抵押權一千四百四十萬元予原
    告，債務人亦為林秋金，權利存續期間自七十七年二月四日起，至一○七年二月
    三日止，以擔保渠對原告現在及將來所負一切債務之清償，復辦畢抵押權設定登
    記在案，而上開五筆執行債權，依抵押權設定契約書所載，亦應為此一最高限額
    抵押權所擔保，是上開五筆執行債權於原分配表【表一】分配不足額部分，應於
    原分配表【表二】中，列為次序４第一順位抵押權優先受償。爰依強制執行法第
    四十一條第一項本文規定，起訴請求如聲明所示。
參、證據：提出本院民事執行處強制執行金額計算書分配表一份、土地建築改良物抵
    押權設定契約書三份、他項權利證明書二紙（均影本）等件為證。
乙、被告方面：
壹、聲明：駁回原告之訴。
貳、陳述：
一、對於原告所主張，其對於訴外人林秋金、林漢欽、林楊美菊有如附表一所示五筆
    債權，依約均視為到期但未獲償等均不爭執。
二、訴外人林秋金對原告抵押貸款之五筆債務，分屬二筆不動產抵押借款，其中執行
    債權原本五十萬元、五百四十五萬零六百四十九元及三百五十萬元等三筆，合計
    九百四十五萬六百四十九元，係七十七年四月十三日以原分配表【表一】所示之
    土地及建物設定之最高限額抵押權一千三百萬元所擔保；其餘執行債權原本五百
    五十萬元、一百四十八萬六千五百四十一元等二筆，則係七十七年二月八日以原
    分配表【表二】所示之土地及建物設定之最高限額抵押權一千四百四十萬元所擔
    保；即訴外人林秋金先提供原分配表【表二】所示之土地及建物，向原告抵押借
    款五百五十萬元、一百四十八萬六千五百四十一元等二筆，嗣再以原分配表【表
    一】所示之土地及建物，向原告抵押借款五十萬元、五百四十五萬零六百四十九
    元及三百五十萬元等三筆。是上開五筆借款，並非於相同之不動產上設定抵押權
    以為擔保，原告請求將分屬不同抵押權所擔保之借款債權合併計算，實為無理。
    原告就原分配表【表二】所示之土地及建物拍賣所得價金，已依第一順位抵押權
    優先受償，雖有分配不足部分，然該分配不足部分應為普通債權，不應再有優先
    受償之效力，因此不應再併入原分配表【表一】之優先抵押權併同受償。
參、證據：提出本院民事執行處強制執行金額計算書分配表一份、臺北市土地登記謄
    本七份、臺北市建物登記謄本三份（均影本）等件為證。
    理    由
一、原告起訴主張：訴外人林秋金於七十七年四月十三日提供如原分配表之【表一】
    所示之土地及建物，設定最高限額抵押權一千三百二十萬元予原告，債務人為林
    秋金、林漢欽，權利存續期間自七十七年四月十三日起，至一百零七年四月十二
    日止，擔保渠對原告現在及將來所負一切債務之清償，且辦畢抵押權設定登記在
    案。惟訴外人林秋金、林漢欽及林楊美菊，自八十九年八月十八日起，至九十年
    一月五日止，對原告陸續負有五筆借款債務，嗣後均不獲清償，執行債權原本分
    別為五十萬元、五百四十五萬零六百四十九元、三百五十萬元、五百五十萬元、
    一百四十八萬六千五百四十一元，均發生於上開最高限額抵押權之存續期間內，
    是此五筆執行債權，依上開抵押權設定契約書所載，應同受最高限額抵押權所擔
    保，原告於權利價值之範圍內得主張優先受償。是原分配表之【表一】中未將上
    開第四、五筆執行債權，合計六百九十八萬六千五百四十一元，於權利價值範圍
    內之部分列入分配，原告應受分配金額應為一千一百七十七萬五千九百十二元，
    是原分配表【表一】應增加原告分配金額七十九萬零十六元。又訴外人林秋金及
    林楊美菊，於七十七年二月八日提供如原分配表【表二】所示之土地及建物，設
    定最高限額抵押權一千四百四十萬元予原告，債務人亦為林秋金，權利存續期間
    自七十七年二月四日起，至一百零七年二月三日止，以擔保渠對原告現在及將來
    所負一切債務之清償，復辦畢抵押權設定登記在案，而上開五筆執行債權，依抵
    押權設定契約書所載，亦應為此一最高限額抵押權所擔保，是上開五筆執行債權
    於原分配表【表一】分配不足額部分，應於原分配表【表二】中，列為次序４第
    一順位抵押權優先受償。爰依強制執行法第四十一條第一項本文規定，起訴請求
    如聲明所示等語。被告則以：原告主張對於訴外人林秋金、林漢欽、林楊美菊等
    有如附表一所示五筆債權，依約均視為到期但未獲償等均不爭執。但是其中五十
    萬元、五百四十五萬零六百四十九元及三百五十萬元等三筆債權，僅為原分配表
    【表一】所列土地、建物之最高限額抵押權擔保範圍；其他五百五十萬元、一百
    四十八萬六千五百四十一元二筆債權，乃是原分配表【表二】所列土地、建物之
    最高限額抵押權擔保範圍，兩者應該分開，不能混為一談等語資為抗辯。
二、查原告主張對其對於訴外人林秋金、林漢欽、林楊美菊等有如附表一所示五筆債
    權，依約均視為到期但未獲償等情，為兩造所不爭執，應信為實。然被告抗辯其
    中五十萬元、五百四十五萬零六百四十九元及三百五十萬元等三筆債權，僅為原
    分配表（本院卷第六至七頁參照）【表一】所列土地、建物之最高限額抵押權擔
    保範圍；其他五百五十萬元、一百四十八萬六千五百四十一元二筆債權，乃是原
    分配表【表二】所列土地、建物之最高限額抵押權擔保範圍；兩者應該分開，不
    能混為一談。是以本件所需審究者厥為，原分配表【表一】、【表二】所列土地
    、建物之最高限額抵押權擔保範圍是否均及於該五筆債權？
三、按「所謂最高限額之抵押契約，係指所有人提供抵押物，與債權人訂立在一定金
    額之限度內，擔保現在已發生及將來可能發生之債權之抵押權設定契約而言。此
    種抵押權所擔保之債權，除訂約時已發生之債權外，即將來發生之債權，在約定
    限額之範圍內，亦為抵押權效力所及。．．．，凡在存續期間所發生之債權，皆
    為抵押權效力所及，於存續期間屆滿前所發生之債權，債權人在約定限額範圍內
    ，對於抵押物均享有抵押權，．．．。」最高法院著有六十六年臺上字第一○九
    七號判例可資參照；次按「抵押權所擔保之債權，其種類及範圍，屬於抵押權之
    內容，依法應經登記，始生物權之效力，但如因內容過於冗長，登記簿所列各欄
    篇幅不能容納記載，可以附件記載，作為登記簿之一部分。因此關於最高限額抵
    押權所擔保之債權，雖未記載於土地登記簿，然於聲請登記時提出之最高限額抵
    押權設定契約書，有該項債權之記載者，此契約書既作為登記簿之附件，自為抵
    押權效力所及。」（最高法院八十四年度臺上字第一九六七號判例要旨參照）。
    是關於最高限額抵押權所擔保之債權，如未於土地登記簿一一記載，應以抵押權
    人聲請登記時提出之最高限額抵押權設定契約書，視為登記簿之附件，在該契約
    書上記載之該抵押權所擔保之債權，均認為抵押權效力之所及。又所謂連帶保證
    ，係指保證人與主債務人就債務之履行，對於債權人各負全部給付之責任者而言
    ，是連帶保證債務之債權人得同時或先後向保證人為一部或全部給付之請求。
四、經查：原分配表【表一】所示，臺北市○○段○○段五八九、五九一、五八九之
    一、五九一之一地號（五八九之一、五九一之一地號為分割而增加之地號）土地
    ，及坐落其上，門牌號碼臺北市○○街三四號，建號臺北市○○區○○段一小段
    一○三號建物之第一順位最高限額抵押權，係訴外人林秋金於七十七年四月十三
    日為擔保渠對原告現在及將來所負一切債務之清償所設定，其最高限額為一千三
    百二十萬元，權利存續期間自七十七年四月十三日起，至一百零七年四月十二日
    止；此有抵押權設定契約書、他項權利證明、土地登記謄本影本（本院卷第八至
    一○頁、第三五頁至第四四頁參照）在卷可稽。而分配表【表二】所示，臺北市
    萬華區○○段○○段六一、六二、二○九地號土地；及坐落前開六一地號，門牌
    號碼為臺北市○○街五五巷一號，建號臺北市○○區○○段二小段二五三號建物
    ；坐落前開二○九地號，門牌號碼為臺北市○○街一○三號五樓，建號臺北市○
    ○區○○段二小段九三一號建物之第一順位最高限額抵押權，則分別係訴外人林
    秋金（六一地號土地及其上建物與六二地號）及林楊美菊（二○九地號土地及其
    上建物），於七十七年二月八日為擔保對原告現在及將來所負一切債務之清償所
    至一百零七年二月三日止。此有抵押權設定契約、他項權利證明、土地及建物登
    記謄本影本在卷可憑（本院卷第一一至一五頁、四五至第五四頁參照）。該等最
    高限額抵押權設定契約「其他約定事項」均載明：「立抵押權設定契約書人（擔
    保物提供人）所提供之本抵押物之擔保範圍包括債務人、擔保物提供人對抵押權
    人保證責任台北市第九信用合作社（以下簡稱貴社）為擔保對貴社（包括過去所
    負現在尚未清償）將來所負之借款、票據、保證、損害賠償等以及其他一切債務
    ，即在本抵押權設定契約書所定債權最高限額以內之清償及其利息、遲延利息、
    違約金、執行抵押權費用，以及因債務不履行而發生之全部損害之賠償。」之約
    定意旨（本院卷第九、一二、一四頁參照）。依前揭說明，訴外人林秋金、林楊
    美菊與原告間抵押權設定契約書之其他約定事項均應視為土地登記簿之附件，具
    有物權上效力。而附表一所示原告之五筆債權，訴外人林秋金或為主債務人，或
    為連帶保證人，訴外人林楊美菊則為林秋金最高限額抵押所擔保債務之連帶保證
    人。該五筆債務，均係林秋金對於原告所負之債務，且均在最高限額抵押存續期
    間及總額範圍內；而又因連帶保證之法律關係，林楊美菊就林秋金所負債務，需
    對原告負連帶清償之責。是以依前述說明，林秋金對原告所負該五筆債務，均在
    其所設定最高限額抵押總額擔保之範圍內。至於林楊美菊，則基於連帶保證負連
    帶清償責任之故，伊所設定最高限額抵押亦因之擔保前開五筆債務。又前二最高
    限額抵押之最高限額及債務發生期間均經登記在案已如前述，其後順位抵押權人
    即被告，對於前順位抵押權之擔保金額與範圍自可由登記內容得知，而於與訴外
    人往來時，慎為評估決定。被告抗辯執行債權原本五十萬元、五百四十五萬零六
    百四十九元及三百五十萬元等三筆，合計九百四十五萬六百四十九元，係七十七
    年四月十三日以原分配表【表一】所示之土地及建物設定之最高限額抵押權所擔
    保；其餘執行債權原本五百五十萬元、一百四十八萬六千五百四十一元等二筆，
    則係七十七年二月八日以原分配表【表二】所示之土地及建物設定之最高限額抵
    押權所擔保；附表一所示五筆借款，並非於相同之不動產上設定抵押權以為擔保
    ，原告請求將分屬不同抵押權所擔保之借款債權合併計算，實為無理，如果知道
    擔保效力有這麼廣，就不會借錢給訴外人等語，並不足採。
五、綜上所述，原告於原分配表【表一】、【表二】所示土地、建物上所擁有之第一
    順位最高限額抵押權所擔保範圍，均及於附表一所示五筆債權。是以原分配表【
    表一】未將原告附表一所示編號四、五之執行債權，合計六百九十八萬六千五百
    四十一元，於權利價值範圍內列入分配，即有不當；而附表一所示原告之五筆執
    行債權於原分配表【表一】分配不足額部分，亦應於原分配表【表二】中，列為
    次序４由原告優先受償。另，原分配表【表一】將臺北市○○段○○段五八九、
    五九一、五八九之一、五九一之一地號土地，及坐落其上，門牌號碼臺北市○○
    街三四號，建號臺北市○○區○○段一小段一○三號建物，誤書為「萬大段」，
    亦應一併更正，附此敘明。從而，原告請求本院九十一年度執字第一一九六四號
    強制執行事件，九十二年九月十日所製作之分配表，表一所列次序４、５之記載
    ，及表二所列次序４、５之記載，應變更如附表二所示；為有理由，應予准許。
六、據上論結，原告之訴為有理由，依民事訴訟法第七十八條，判決如主文。
中　　　華　　　民　　　國　　九十三　　年　　　四　　　月　　二十二　　日
                                民事第六庭審判長法  官    林惠瑜
                                                法  官    姜悌文
                                                法  官    姚念慈
右為正本係照原本作成。
如不服本判決應於送達後二十日內依對造人數檢具繕本向本院提出上訴狀上訴於臺灣
高等法院。
中　　　華　　　民　　　國　　九十三　　年　　　四　　　月　　二十二　　日
                                                書記官    朱俶伶
